臺灣高雄地方法院刑事判決
111年度簡上字第102號
                                                 第103號
                                                 第104號

上  訴  人  
即  被  告  何孟達



輔  佐  人  李羿潔社工員（住址詳卷）
指定辯護人  本院公設辯護人蘇鴻吉
上列上訴人即被告因違反保護令罪等案件，不服本院高雄簡易庭
民國111年3月22日110年度簡字第912號、第1463號、111年度簡
字第304號第一審刑事簡易判決（聲請簡易判決處刑案號：110年
度偵字第352號、第1228號、第7179號、第26788號），提起上訴
，本院管轄之第二審合議庭判決如下：
    主  文
原判決關於丙○○被訴違反保護令罪部分（共參罪），暨所定應執
行刑部分，均撤銷。
丙○○犯違反保護令罪，共貳罪，均累犯，各處拘役貳拾伍日，如
易科罰金，以新臺幣壹仟元折算壹日。又犯違反保護令罪，累犯
，處拘役玖日，如易科罰金，以新臺幣壹仟元折算壹日。　
其餘上訴駁回。
丙○○前開撤銷改判所處之刑，與上訴駁回部分所示之刑，應執行
拘役肆拾日，如易科罰金，以新臺幣壹仟元折算壹日。　　　
    事  實
一、丙○○因患有長期慢性思覺失調症之精神障礙，雖知對父母為
    家暴行為、違反保護令及任意竊取他人之物，均為法所不許
    之行為，卻因受妄想干擾而難以控制衝動，致依其辨識而行
    為之能力顯著減低，並分別為以下犯行：
㈠、丙○○為何清安及何蔡素娥之子，2人間具有家庭暴力防治法第
    3條第3款所定之家庭成員關係。丙○○前因對何清安及何蔡素
    娥為家庭暴力行為，經臺灣高雄少年及家事法院於民國109
    年10月23日以109年度家護字第1335號核發民事通常保護令
    ，裁定令丙○○不得對何清安及何蔡素娥實施身體、精神或經
    濟上之騷擾、控制、脅迫或其他不法侵害行為，亦不得為騷
    擾之行為。並應於110年7月31日前完成個別心理輔導12週，
    每週1次，每次至少1小時之處遇計畫，保護令有效期間為2
    年。丙○○已於109年11月1日收受並知悉保護令之內容，竟仍
    於保護令有效期間內，為下列行為：
 1、先於109年11月12日18時許，在高雄市○○區○○○路000巷00弄0
    0○0號住處內，因向何清安索討金錢花用不成，即基於違反
    保護令及恐嚇危害安全之犯意，至廚房拿取菜刀1把，並向
    何清安以台語恫稱：「好，你這樣就對了！」，以此等加害
    何清安生命或身體之事恫嚇何清安，對何清安實施精神上不
    法侵害，致生危害於安全。 
 2、又於110年1月2日19時30分許，在上址住處內因房間使用問
    題再與何清安起爭執，即基於違反保護令及恐嚇危害安全之
    犯意，手持剪刀1把作勢欲攻擊何清安，以此等加害何清安
    生命或身體之事恫嚇何清安，對何清安實施精神上不法侵害
    ，致生危害於安全。 
 3、復基於違反保護令之犯意，僅先後於110年3月4日及同年月1
    9日2次接受心理輔導處遇，直至同年7月31日前，仍未完成
    上開心理輔導處遇計畫而違反保護令。　　　　
㈡、另意圖為自己不法之所有，基於竊盜之犯意，於110年2月22
    日21時3分許，在高雄市○○區○○○路00號小北百貨林園店內，
    徒手竊取置放在貨架上之國際牌EVOLTA鈦元素3號電池（8+2
    入）1盒，未結帳即藏放於口袋內而建立持有，欲攜出時觸
    動警鈴，為店員發覺並報警處理，經警調閱店內監視器後循
    線查悉上情，並在丙○○上址住處扣得前述電池1盒。
二、案經何清安、小北百貨林園店主任乙○○分別訴由高雄市政府
    警察局林園分局，暨高雄市政府衛生局分別報告及移送臺灣
    高雄地方檢察署檢察官聲請簡易判決處刑。
    理  由
壹、程序方面
    本判決所引用被告丙○○以外之人於審判外之陳述，檢察官、
    被告、輔佐人及辯護人於本院審理時均表示同意做為證據（
    見本院簡上字第102號卷第83頁、第103至104頁），本院審
    酌上開陳述作成時之情況，尚無違法不當及證明力明顯過低
    之瑕疵，認以之作為證據應屬適當，依刑事訴訟法第159條
    之5第1項規定，均有證據能力。
貳、實體方面
一、認定事實所憑證據及理由 
㈠、上揭犯罪事實，業據被告就事實欄一㈡之犯行於警詢、偵訊及
    本院審理時；就事實欄一㈠之犯行於本院審理時均坦承不諱〔
    見林園分局高市警林分偵字第11070545700號卷（下稱警三
    卷）第1至2頁、110年度偵字第7179號卷（下稱偵三卷）第4
    1至42頁、本院簡上字第102號卷第80至81頁、第102至103頁
    〕，核與證人何清安、乙○○於警詢、偵訊之證述〔見林園分局
    高市警林分偵字第10973621000號卷（下稱警一卷）第7頁正
    背面、林園分局高市警林分偵字第11070001400號卷（下稱
    警二卷）第3頁正背面、警三卷第3至4頁、110年度偵字第35
    2號卷第44頁〕相符，並有臺灣高雄少年及家事法院109年度
    家護字第1335號民事通常保護令、保護令執行紀錄表、家庭
    暴力通報表、林園分局扣押筆錄、扣押物品目錄表、贓物認
    領保管單、監視畫面及查扣現場照片、估價單（見警一卷第
    9至10頁背面、警二卷第6頁正背面、警三卷第5至7頁、第9
    至14頁、第16頁、原審簡字第912號卷第57、77頁）在卷可
    稽，足徵被告上開任意性自白均與事實相符，堪以採信。至
    被告所受保護令中，固有被告另應於111年10月23日前完成
    每月1次之戒癮門診治療之處遇內容，但被告直至111年9月
    間已進行戒癮門診治療10次、住院戒癮治療3個月，且尚在
    執行處遇期間，有高雄市政府衛生局111年9月2日回函在卷
    （本院簡上字第104號卷第105頁），堪認被告於原審判決時
    並未違反此部分保護令內容，且直至本案於111年9月29日辯
    論終結前，同無證據可證明被告有違反此部分保護令處遇計
    畫之犯意及犯行，自應與事實欄一㈠3之違反保護令行為加以
    區別，聲請意旨及原審判決於事實記載誤用「被告於上開保
    護令規定期間屆滿時，仍未完成上開處遇計畫」等語，致文
    義上可能包含違反戒癮門診治療之處遇計畫，自非妥適，應
    予更正。
㈡、按家庭暴力防治法所稱之家庭暴力，係指家庭成員間實施身
    體、精神或經濟上之騷擾、控制、脅迫或其他不法侵害之行
    為；所稱之騷擾，係指任何打擾、警告、嘲弄或辱罵他人之
    言語、動作或製造使人心生畏怖情境之行為，家庭暴力防治
    法第2條第1款、第4款分別定有明文。同法第2條第1款所定
    家庭暴力中，所稱精神上不法侵害，包括以謾罵、吼叫、侮
    辱、諷刺、恫嚇、威脅之言詞語調脅迫、恐嚇被害人之言語
    虐待；竊聽、跟蹤、監視、冷漠、鄙視或其他足以引起人精
    神痛苦之精神虐待及性虐待等行為，至於同法第2條第4款規
    定之騷擾，係指任何打擾、警告、嘲弄或辱罵他人之言語、
    動作或製造使人生畏怖之行為，使他人因而產生不快不安之
    感受，與前述精神上不法侵害行為肇致相對人心理恐懼痛苦
    ，在程度上有所區分。家庭暴力防治法第61條第1款、第2款
    係依被告之行為對被害人造成影響之輕重而為不同規範，若
    被告所為已使被害人生理或心理上感到痛苦畏懼，即可謂係
    對被害人實施身體或精神上不法侵害之家庭暴力行為，反之
    若尚未達此程度，僅使被害人產生生理、心理上之不快不安
    ，則僅為騷擾定義之規範範疇。若行為人所為，顯已超出使
    被害人生理、心理感到不安不快之程度，而造成被害人生理
    、心理上的痛苦，係違反家庭暴力防治法第61條第1款規定
    ，自無庸再論以同條第2款規定。查被告於事實欄一㈠1、2所
    載時、地，分別持菜刀向何清安恫稱：「好，你這樣就對了
    ！」及持剪刀作勢欲攻擊何清安，自有藉此方式使何清安心
    理感受恐懼、痛苦，進而抒發其對何清安不滿之意，而達於
    精神上不法侵害之家庭暴力行為，非僅止於不快、不安之騷
    擾範疇。
㈢、綜上，本案事證明確，被告各次犯行洵堪認定，均應依法論
    科。
二、論罪科刑 　
㈠、核被告就事實欄一㈠1、2所為，均係犯家庭暴力防治法第61條
    第1款違反保護令罪、刑法第305條之恐嚇危害安全罪。就事
    實欄一㈠3所為，係犯家庭暴力防治法第61條第5款違反保護
    令罪。就事實欄一㈡所為，則係犯刑法第320條第1項竊盜罪
    。被告與何清安具有家庭暴力防治法第3條第3款之直系血親
    關係，已認定如前，被告所為前揭犯行，已屬家庭成員間實
    施精神上不法侵害行為，即屬家庭暴力防治法第2條所稱之
    家庭暴力，且構成前述刑法所定恐嚇危害安全罪，惟因家庭
    暴力防治法並無家庭暴力罪相關罰則規定，故應依前述刑法
    規定予以論罪科刑。被告就事實欄一㈠1、2各次犯行，均係
    一行為同時犯前開數罪名，均為想像競合犯，應依刑法第55
    條規定，分別從一重之違反保護令罪處斷。被告就事實欄一
    ㈠、㈡所示4次犯行間，犯意各別、行為互殊，應分論併罰。
㈡、刑之加重、減輕事由
 1、按司法院釋字第775號解釋，認刑法第47條第1項規定累犯加
    重本刑部分，雖不生違反憲法一行為不二罰原則之問題，然
    如不分情節，一律加重最低本刑，致生行為人所受之刑罰超
    過其所應負擔罪責之個案，仍因不符憲法罪刑相當原則，牴
    觸憲法第23條比例原則。於刑法第47條第1項修正前，法院
    就個案應依解釋意旨裁量是否加重最低本刑，以避免發生罪
    刑不相當之情形。查被告前因施用毒品案件，經本院以108
    年度簡字第2924號判決處有期徒刑6月確定，於109年7月2日
    縮刑期滿執行完畢，有被告之前科表可證，其受徒刑執行完
    畢後，5年內故意再犯事實欄一所載各該有期徒刑以上之罪
    ，均為累犯。審酌其前案之罪質固與本案有異，但被告前已
    有多次因違反保護令經判處罪刑並執行完畢之紀錄，有其前
    科表及相關判決在卷可憑（見原審簡字第912號卷第11至49
    頁），前案復已入監執行完畢，竟仍未能自我節制，養成守
    法、遵守保護令及尊重他人權益之正確觀念，僅相隔數月又
    再犯本案各罪，足認先前刑之執行毫無成效，其對刑罰之反
    應力顯然薄弱，具有特別之惡性，且加重後並不至使所宣告
    之刑不得易科罰金而需入監執行，自應依刑法第47條第1項
    規定，均加重其刑（按原判決係於最高法院刑事大法庭110
    年度台上大字第5660號裁定於111年4月27日宣示前作成，依
    該裁定意旨，本院就原判決論處累犯部分只須依該裁定宣示
    前之原標準審查有無錯誤即可，附此敘明）。
 2、認被告得依刑法第19條第2項減輕其刑之理由
  ⑴按刑法第19條有關行為人刑事責任能力有無之判斷標準，係
    採生理學及心理學之混合立法體例，以行為人於行為時生理
    上是否具有精神障礙或其他心智缺陷之原因，致其心理上產
    生不能、欠缺或顯著減低辨識行為違法之能力（即學理上所
    稱之「辨識能力」）或依其辨識而行為之能力（即學理上所
    稱之「控制能力」）之結果而言。其中「精神障礙或其他心
    智缺陷」之生理原因要件，事涉醫學上精神病科之專門學識
    ，自有選任具該專門知識經驗者或囑託專業醫療機構加以鑑
    定之必要；倘經醫學專家鑑定結果，行為人行為時確有精神
    障礙或其他心智缺陷，則該等生理因素是否導致其辨識行為
    違法或依其辨識而行為之能力，因而產生不能、欠缺或顯著
    減低之心理結果，應由法院本於職權審酌被告行為當時所有
    之客觀狀態及行為之每一細節（例如：行為前、中及後之反
    應狀態）予以綜合觀察論斷。
　⑵經原審選任高雄市立凱旋醫院就被告於事實欄一㈠1、2行為時
    之責任能力進行鑑定，據該院以110年12月15日高市凱醫成
    字第11071838400號函檢送鑑定報告（原審簡字第912號卷第
    103至131頁），鑑定結果略以：
　①依被告鑑定時之自述及相關醫療紀錄，被告自年輕時起即有
    安非他命及飲酒等物質使用史，並自87年起診斷罹患思覺失
    調症，92年領有永久之精神科重大傷病卡。綜合相關資料，
    可知被告罹患精神疾病20多年，基本自我照顧尚可，但病識
    感不足、過去醫療遵從性不佳，長期無業、吸毒及家暴，致
    使家庭關係衝突或疏遠，因被告只仰賴身心障礙者生活津貼
    ，常入不敷出，若持續不工作或家人無法提供適當資助，在
    沒錢的情況下，被告可能還會向家人要錢而導致家庭衝突。
　②經心理衡鑑被告之智力落在邊緣智力範圍，注意力因疾病呈
    現輕微缺損，有較難忍受批評、有敵意攻擊傾向之人格特質
    ，且有焦慮與心情低落等心理苦惱，高度猜疑提防別人。
　③依鑑定會談過程及被告過往病史之觀察，被告知道保護令及
    效期，被告也有參與輔導教育課程，知道不能再對父母家暴
    ，否則會違反保護令。從案發時序觀之，被告於事實欄一㈠1
    、2之家暴行為期間，均有規律在凱旋醫院就診及服藥治療
    ，未使用安非他命，推測病情處於緩解狀態。雖被告因受妄
    想干擾性格上較難忍受批評、衝動控制差，發生爭執後會衝
    動出現威脅反擊行為，但被告與父母發生衝突後，會採取離
    開住家之方式，推測係想用逃離現場之方式來避免違反家暴
    令，因此可認定被告對於家暴行為之判斷能力不若一般健康
    成人，依其辨識而行為之能力亦有部分缺損。因認被告犯案
    時之精神狀況，已達辨識行為違法或依其辨識而行為之能力
    有顯著減低之程度。
　⑶此鑑定書所為被告精神病症及行為時精神狀態之認定，係就
    被告之家庭關係、其成長史、犯罪史、精神病史及鑑定時與
    被告之會談、觀察內容、智力測驗結果等綜合評估所得，依
    鑑定人之專業知識及經驗，就被告為本案犯行時之精神狀況
    進行判斷，並說明其鑑定方法、所憑依據及推論經過，此結
    論當屬可信。復有被告於87年起在凱旋醫院就診之全部病歷
    可參（見外放病歷卷），可認定被告於生理原因方面，確有
    精神障礙之情事。
　⑷另參以被告於事實欄一㈠1、2之行為時，雖有持刀威嚇何清安
    之舉，但終究無進一步之攻擊行為，而能採取離家之迴避衝
    突舉措，堪認被告行為時意識清楚，辨識行為違法之能力未
    受影響，雖因受妄想干擾而較難控制衝動之性格，難以選擇
    其他處置以解決或因應與家人之衝突局面，依其辨識而行為
    之能力已達顯著降低之程度，但未至欠缺之程度。至事實欄
    一㈠3及一㈡之犯罪行為時精神狀況，雖不在上開鑑定之列，
    但因數行為間之時間均相去不遠，且被告既能於110年3月間
    2度接受心理輔導處遇，於本案偵查期間亦能清楚陳述接受
    處遇及竊盜之經過與動機等項，堪認各該行為時被告之意識
    均清楚，辨識行為違法之能力同未受影響，但仍因前述人格
    特質及受妄想干擾而難以選擇符合法律規範之舉措，依其辨
    識而行為之能力均已達顯著降低之程度，均應依刑法第19條
    第2項規定減輕其刑。
 3、被告就事實欄一所載各次犯行，均有累犯之加重事由及刑法
    第19條第2項之減輕事由，應先加後減之。
㈢、上訴駁回部分（即事實欄一㈡）
　　被告上訴意旨略以：被告已坦承犯行，目前僅靠政府補助為
    生，原審量處之刑過重，請從輕量刑並給予較長之分期付款
    期限等語。經查原審審理結果，認被告就事實欄一㈡之犯行
    事證明確，因而適用刑法第320條第1項、第47條第1項、第1
    9條第2項、第41條第1項前段等規定，並審酌被告不思以正
    當途徑賺取所需，率爾竊取他人財物，危害社會治安，足見
    其法治觀念薄弱，所為實有不該。惟念及被告坦承犯行，所
    竊財物之價值非高、已發還乙○○，損害已稍有減輕，兼衡被
    告之智識程度、家庭狀況、前科素行（構成累犯部分不重複
    評價）等一切情狀，量處拘役5日，並諭知如易科罰金，以
    新臺幣（下同）1,000元折算1日之折算標準。就沒收部分並
    敘明因電池已發還乙○○領回，依刑法第38條之1第5項規定不
    予宣告沒收或追徵。被告雖以前詞提起上訴，惟原審就量刑
    部分已審酌其犯罪手段、所生危險或損害、犯後態度、智識
    程度、生活狀況及品行等刑法第57條量刑因子事項，尚無遺
    漏或不當之處。原審復僅量處拘役5日，應已充分考量上情
    ，並無上訴意旨所指量刑過重之情事。況被告於本院辯論終
    結前亦未與乙○○達成和解，可認原審此部分量刑基礎並無變
    動，應予維持，被告此部分上訴無理由，應予駁回。
㈣、撤銷改判部分（事實欄一㈠）　
 1、原審以被告就事實欄一㈠所載各次犯行事證明確，予以論罪
    科刑，固非無見，然被告於本院審理期間就此部分均已坦認
    犯行，原審未及審酌，尚有未恰，上訴意旨指摘此部分原判
    決量刑過重，請求從輕量刑，為有理由，應由本院合議庭予
    以撤銷改判。
 2、爰審酌被告為成年人，明知上開保護令之內容，竟未能與其
    父何清安理性溝通化解歧見、弭平紛爭，僅因對何清安不滿
    即持刀恫嚇，使何清安心理感受恐懼、痛苦，又漠視保護令
    之效力，未於期限內完成心理輔導處遇，不僅造成何清安之
    恐懼、不安，影響正常生活，更戕害保護令所代表之公共利
    益，對法益之侵害程度實難認輕微，犯罪手段更難認可取。
    被告另有傷害、違反家庭暴力防治法、違反毒品危害防制條
    例、妨害自由、竊盜等多項前科（累犯部分不重複評價），
    素行亦難謂良好。惟念及被告違反保護令之行為終究未實際
    造成何清安之身體傷害或財產損失，復係導因於妄想病症之
    干擾而難以控制衝動，犯罪動機與目的並非惡劣。於本院審
    理期間亦已坦承犯行，犯後態度尚可，暨其為高職肄業，目
    前仰賴生活津貼及在漁港幫忙搬貨為生、無人需扶養（見本
    院簡上字第102號卷第129至130頁）等一切情狀，分別量處
    如主文第2項所示之刑，並均諭知易科罰金之折算標準。
㈤、法官於定應執行刑時，除應符合外部性及內部性界限外，亦
    應注意刑法定應執行刑之刑事政策採限制加重原則，由法官
    綜合斟酌行為人犯罪行為之不法與罪責程度（如各罪之行為
    方式、危害情況、侵害之法益等）、各罪彼此間之整體關係
    （如數罪之犯罪時間、空間、各行為所侵害法益之專屬性或
    同一性、數罪對法益侵害之加重效應等）、數罪所反應行為
    人人格特性與傾向、回復社會秩序需求之高低、對行為人施
    以矯正之必要性與效益等，妥適裁量最終具體應實現之刑罰
    ，始符罪責相當之要求，兼顧充分評價與不過度評價之意旨
    。查被告所犯上述4次犯行，時間相距雖不長，且犯罪動機
    與目的之可非難性均不高，但罪質已非完全相同，各次犯罪
    手法及侵害之法益亦非完全相同，且被告已有多次竊取他人
    財物及違反家庭暴力防治法之前科，有較高度之矯正必要性
    ，故衡以所犯數罪反應出之人格特性、加重效益、整體犯罪
    非難評價及矯正效益、併合處罰時其責任重複非難之程度等
    ，就前開撤銷改判所處之刑，與上訴駁回部分所示之刑，定
    應執行如主文第4項所示之刑，並諭知易科罰金之折算標準
    。
㈥、雖上開精神鑑定報告書建議對被告施以1年監護處分，然保安
    處分之措施本含社會隔離、拘束身體自由之性質，其限制人
    民之權利，實與刑罰相同，則本諸憲法保障人權之意旨與刑
    法之保護作用，法院於適用該法條而決定應否執行特定之保
    安處分時，即應受比例原則之規範，俾以保安處分之宣告，
    能與行為人所為行為之嚴重性、行為人所表現之危險性及對
    於行為人未來行為之期待性相當。是法院於決定應否執行特
    定之保安處分時，應斟酌監護處分所欲達成之社會公益，及
    被告身體自由權利之侵害等節綜合權衡之。經查，被告固經
    本院認定於行為時有刑法第19條第2項之情，然考量被告所
    犯上開案件情節，及被告於犯後已有積極住院尋求治療，出
    院後亦規律就診、服藥，症狀已有緩解，經被告供明在卷，
    並有凱旋醫院111年6月29日回函可憑（見本院簡上字第102
    號卷第55、129頁），暨本案發生後迄今被告已無再犯類似
    案件，堪認被告之病情確已獲一定程度之控制，本院斟酌上
    情，認尚無於刑之執行完畢或赦免後，再令被告入相當處所
    施以監護之必要，附此敘明。　　
三、沒收　　
　　被告就事實欄一㈠1、2所持菜刀及剪刀各1把，固為犯罪工具
    ，然審酌其並非違禁物，又為日常生活常見之物，非僅能作
    為犯罪工具使用，雖無證據可證明已經滅失，但應無再遭被
    告持以作為犯罪工具之危險，復均未扣案，形式、價值等俱
    有不明，執行沒收、追徵顯有困難，應認已欠缺刑法上之重
    要性，依刑法第38條之2第2項規定，不予宣告沒收或追徵。
    另其所竊得之電池則已發還被害人，自毋庸宣告沒收。
據上論斷，應依刑事訴訟法第455條之1第1項、第3項、第369條
第1項前段、第364條、第299條第1項前段，判決如主文。
本案經檢察官簡婉如、張志杰、朱秋菊聲請簡易判決處刑，檢察
官甲○○到庭執行職務。
中　　華　　民　　國　　111 　年　　10　　月　　24　　日
                  刑事第三庭    審判長法　官  林青怡
                                      法  官  胡家瑋
                                      法　官  王聖源
以上正本證明與原本無異。
不得上訴。
中　　華　　民　　國　　111 　年　　10　　月　　24　　日
　　　　　　　　　　　　　　　　　　　書記官  陳瓊芳

附錄本案論罪科刑法條：
刑法
第305條：以加害生命、身體、自由、名譽、財產之事恐嚇他人
，致生危害於安全者，處二年以下有期徒刑、拘役或九千元以下
罰金。
第320條第1項：意圖為自己或第三人不法之所有，而竊取他人之
動產者，為竊盜罪，處五年以下有期徒刑、拘役或五十萬元以下
罰金。
家庭暴力防治法第61條：違反法院依第十四條第一項、第十六條
第三項所為之下列裁定者，為本法所稱違反保護令罪，處三年以
下有期徒刑、拘役或科或併科新臺幣十萬元以下罰金：
一、禁止實施家庭暴力。
二、禁止騷擾、接觸、跟蹤、通話、通信或其他非必要之聯絡行
    為。
三、遷出住居所。
四、遠離住居所、工作場所、學校或其他特定場所。
五、完成加害人處遇計畫。